【裁判字號】    98,上,705
【裁判日期】    990330
【裁判案由】    返還停車位
【裁判全文】
臺灣高等法院民事判決                   98年度上字第705號
上  訴  人  甲○○
法定代理人  乙○○
訴訟代理人  陳瓊英律師
            藍孟真律師
被 上訴 人  丁○○
訴訟代理人  陳明宗律師
上列當事人間請求返還停車位事件，上訴人對於中華民國98年5
月27日臺灣臺北地方法院98年度訴字第126號第一審判決提起上
訴，本院於99年3月16日言詞辯論終結，判決如下：
    主      文
上訴駁回。
第二審訴訟費用由上訴人負擔。
    事實及理由
一被上訴人起訴主張：坐落臺北市○○區○○段3小段第464地號
  土地（下稱系爭土地）上，第1419建號即門牌號碼臺北市○○
  路○段151之9號地下1樓（下稱系爭建物）為停車空間，經大樓
  原住戶協議分管，其中編號39號停車位（下稱39號車位）協議
  由訴外人黃義雄占有使用，嗣黃義雄將系爭39號車位出售予訴
  外人蔡秀娥，伊於民國85年4月21日以新臺幣（下同）200萬元
  向蔡秀娥購得並占有使用。詎原審民事執行處（下稱民事執行
  處）執行法官及書記官於95年7月31日在上址，以訴外人陳濬
  騰拍定上開停車空間編號43號停車位（下稱43號車位）為由，
  誤將39號車位點交予陳濬騰。上訴人輾轉自陳濬騰買受43號車
  位，無權占有使用39號車位迄今。爰依民法第767條、第821條
  之規定及分管協議法律關係，求為命上訴人將39號車位騰空交
  還之判決。
  上訴人則以：否認被上訴人對39號車位有使用權，其應就該車
  位有使用權之事實負舉證責任；民事執行處點交39號車位，無
  何誤認情事，伊占有使用39號車位係因法院點交，非無權占用
  云云，資為抗辯。
二原審命上訴人將39號停車位騰空交還被上訴人，上訴人提起上
  訴，聲明：
  (一)原判決廢棄。
  (二)上廢棄部分，被上訴人在第一審之訴及假執行之聲請均駁回
    。
  被上訴人則聲明：上訴駁回。
三被上訴人主張前揭事實，提出其與蔡秀娥之不動產買賣契約書
  、系爭土地、建物所有權狀及登記謄本、民事執行處94年度執
  酉字第41710號強制執行事件節本、執行點交筆錄、原審96年
  度訴字第787號判決、異動索引資料及土地登記謄本等件為證
  （原審卷第5-27頁）。兩造不爭執事項：
  (一)被上訴人於85年4月21日，以200萬元向蔡秀娥購買系爭土地
    上之系爭建物，面積2050.09平方公尺、權利範圍應有部分
    168/10,000。
  (二)民事執行處執行法官、書記官，於95年7月31日至系爭建物
    ，以訴外人陳濬騰拍定為由，將39號車位點交陳濬騰。
  (三)上開強制執行事件中，債權人為第一商業銀行股份有限公司
    （下稱第一銀行），債務人為鄭俊一，拍賣之不動產中包含
    43號車位。
  (四)上訴人輾轉買受陳濬騰拍定之車位，占有使用39號車位迄今
    。
四被上訴人主張其對系爭建物有應有部分168/10,000之所有權暨
  對39號車位有使用權之事實，為上訴人所否認，並以前詞置辯
  。經查：
  (一)被上訴人就系爭建物（停車空間），確有應有部分權利範圍
    168/10,000之所有權，有系爭建物登記謄本可參（原審卷第
    12頁）。按「數人按其應有部分，對於一物有所有權者，為
    共有人」、「各共有人，除契約另有約定外，按其應有部分
    ，對於共有物之全部，有使用收益之權」，民法第817條第1
    項、第818條定有明文。而「分別共有之各共有人，按其應
    有部分對於共有物之全部有使用收益之權，所謂應有部分，
    係指分別共有人得行使權利之比例，而非指共有物之特定部
    分，因此分別共有之各共有人，得按其應有部分之比例，對
    於共有物之全部行使權利。至於共有物未分割前，各共有人
    實際上劃定範圍使用共有物者，乃屬一種分管性質，與共有
    物之分割不同」，已據最高法院57年台上字第2387號著有判
    例，另司法院大法官會議釋字第349號解釋：「最高法院四
    十八年度台上字第一○六五號判例，認為『共有人於與其他
    共有人訂立共有物分割或分管之特約後，縱將其應有部分讓
    與第三人，其分割或分管契約，對於受讓人仍繼續存在』，
    就維持法律秩序之安定性而言，固有其必要，惟應有部分之
    受讓人若不知悉有分管契約，亦無可得而知之情形，受讓人
    仍受讓與人所訂分管契約之拘束，有使善意第三人受不測損
    害之虞，與憲法保障人民財產權之意旨有違，首開判例在此
    範圍內，嗣後應不再援用」。是民法第820條第1項規定：「
    共有物，除契約另有訂定外，由共有人共同管理之」，所謂
    管理，旨在使用、收益，該規定係指共有物尚未經共有人為
    分管之約定時，始有其適用。倘共有人就共有物已為分管之
    約定，各共有人僅能就各自分管部分為使用、收益，乃當然
    之解釋（最高法院88年度台上字第61號判決意旨參照）。
  (二)揆諸上開實務見解，系爭建物由數人按其應有部分，對於系
    爭建物有所有權，自為共有人，該共有人即得就共有物（系
    爭建物）為分管之約定，此時，各共有人僅能就各自分管部
    分為使用、收益，而於各共有人於有分管之特約後，縱將其
    應有部分讓與第三人，於受讓人知悉或可得而知有分管契約
    之情形，其分管契約對於受讓人仍繼續存在。而系爭建物曾
    由共有人計51人成立協議書（下稱系爭協議書），約定「各
    人之停車位置及編號如左圖。全體共有人同意嗣後各就劃定
    之車位各自獨立行使權利義務，包括出租、買賣、抵押貸款
    或銀行……其他共有人均不得提出任何異議」，有協議書附
    於原審94年度執字第41710號執行卷宗內可參（影本見本院
    卷第36頁），核其性質即屬前述之共有人就共有物為分管之
    約定。
  (三)系爭協議書之來源係「借戶鄭俊一申貸時提供」，已據第一
    銀行於原審96年度訴字第787號事件中提出陳報狀陳明在卷
    （影本見本院卷第166頁），系爭協議書既由貸款戶鄭俊一
    於向第一銀行申請貸款時提供，與系爭協議書所載「共有人
    同意嗣後各就劃定之車位各自獨立行使權利義務，包括……
    抵押貸款…其他共有人均不得提出任何異議」相符，系爭協
    議書之真正無庸置疑。至證人丙○○雖於本院到場證稱：「
    〔94年11月30日第一銀行提出之陳報狀內附之圖及圖上協議
    書是如何取得？（提示本院卷第35頁至36頁之圖及圖上協議
    書予證人）〕管理員給我的」、「（是那位管理員交付給你
    的？）是當時該棟大樓管理員給我的，姓名我忘了，該協議
    書是第一次查封當時我向管理員拿的」、「（債務人鄭俊一
    設定抵押時有無提出該份協議書？）這部分我不清楚，因為
    我是法務，辦抵押借款是放款科的同仁」等語（本院卷第14
    3-144頁），上訴人據以辯稱：「經上訴人法定代理人向停
    車場管理員查詢結果，管理員卻表示其未曾提供任何文件予
    該案相關人員，該地下停車場也沒有使用協議書」云云（本
    院卷第158頁），然後述強制執行事件，已依協議書為查封
    、公告及執行等（僅於點交時誤點交39號車位，詳後述），
    苟如上訴人否認系爭協議書之真正，其即不能占有任何特定
    車位，況上訴人就「管理員表示其未曾提供任何文件予該案
    相關人員，該地下停車場也沒有使用協議書」云云未據舉證
    以實其說，而系爭協議書之來源縱有二，一為貸款戶鄭俊一
    申請貸款時所提出，另一為丙○○於查封43號車位時取得，
    均無礙於系爭協議書之真正，觀諸上訴人得使用其前前手鄭
    俊一原分管之43號車位（民事執行處誤點交39號車位，詳後
    述），正因有分管之事實存在，否則上訴人僅有系爭建物應
    有部分168/10,000之所有權（原審卷第107頁），何能占有
    特定之車位而為使用、收益，上訴人否認系爭協議書之真正
    ，即無可取。
  (四)依系爭協議書附圖所載，39號車位上有黃義雄之印文（本院
    卷第36頁），黃義雄嗣將其就系爭建物之所有權權利範圍（
    應有部分）168/10,000出賣予蔡秀娥，由蔡秀娥於79年8月
    25日取得系爭建物所有權權利範圍168/10,000之登記（本院
    卷第173頁），依上開說明，蔡秀娥除取得上開權利範圍168
    /10,000之登記外，並因系爭建物之分管而取得對39號車位
    之占有權，就39號車位得獨立行使占有之權利，得為使用、
    收益。蔡秀娥嗣將上開應有部分暨39號車位出賣予被上訴人
    ，被上訴人並於85年5月8日據以取得上開應有部分之登記，
    有被上訴人與蔡秀娥之不動產買賣契約書、被上訴人之所有
    權狀、建物登記謄本等件在卷可憑（原審卷第5-12頁），同
    上理由，被上訴人亦因系爭建物之分管而取得對39號車位之
    占有權，就39號車位得獨立行使占有之權利，得為使用、收
    益。
  (五)被上訴人另提出39號車位之收據聯，上訴人就此收據聯形式
    上之真正不爭執（原審卷第89、94頁），以該收據聯上詳細
    記載繳費日期、金額及車位號碼「39號」等情觀之，被上訴
    人確於取得系爭建物所有權權利範圍168/10,000後，占有使
    用39號車位。
  (六)以上，被上訴人就其對39號車位有占有之權利，得為使用、
    收益權利一節，已盡舉證之責。
五上訴人辯稱其占有39號車位，乃因民事執行處將39號車位點交
  予其前前手陳濬騰，上訴人輾轉受讓陳濬騰，其占有39號車位
  非屬無權占有云云。經查：
  (一)按「原告對於自己主張之事實已盡證明之責後，被告對其主
    張，如抗辯其不實並提出反對之主張者，則被告對其反對之
    主張，亦應負證明之責，此為舉證責任分擔之原則」，已據
    最高法院18年上字第2855號著為判例。另「以無權占有為原
    因，請求返還所有物之訴，苟被告對於原告就其物有所有權
    之事實，已無爭執，而僅以非無權占有為抗辯者，被告應就
    其抗辯有如何權源占有之事實證明之。如不能證明，應認原
    告之請求為正當」，有同院72年度台上字第2516號判決意旨
    可參。
  (二)系爭協議書之附圖43號車位上有鄭俊一之印文，而鄭俊一確
    於79年2月16日取得系爭建物權利範圍168/10,000之登記，
    鄭俊一即以該所有權暨基地之所有權，向第一銀行抵押貸款
    ，有鄭俊一之建物謄本上載「建物他項權利部」及第一銀行
    之他項權利證明書可憑（本院卷第177-178頁）。嗣鄭俊一
    積欠第一銀行債務，第一銀行遂於94年間持原法院85民執寅
    17390字第39197號債權憑證，聲請民事執行處拍賣鄭俊一上
    開所有權暨43號車位，經陳濬騰於上開強制執行拍賣事件中
    ，以最高價126萬元拍得鄭俊一之上開所有權及對43號車位
    之使用權，有上開強制執行卷宗內部分資料影本可稽（原審
    卷第13-21頁），民事執行處並於95年6月21日核發權利移轉
    證書在案等情，為兩造所不爭執。陳濬騰嗣將其上開所有權
    出賣予陳佳勇，陳佳勇復將其上開所有權出賣予上訴人，由
    上訴人於96年2月6日取得上開所有權之登記（原審卷第25-
    26頁）。同上所述，上訴人僅取得對43號車位之使用權，僅
    得就43號車位為使用、收益。
  (三)上訴人另辯稱其買受之43號車位之實際位置即現占有使用之
    39號車位云云。然依系爭協議書附圖所載，43號車位與39號
    車位係同時存在，係屬二不同之停車特定空間，即不可能有
    如上訴人所辯43號車位之實際位置為39號車位。另本院至現
    場履行勘驗，勘驗結果現場雖無編號43號之車位，然對照系
    爭協議書之附圖，協議書附圖上43號車位於現場仍有原有白
    色邊線被塗掉之痕跡，有照片可考（本院卷第94頁第二幀、
    95頁第一幀照片），顯然系爭協議書成立之初，鄭俊一依分
    管得占有使用之車位確為43號車位，上訴人輾轉買受得占有
    使用之車位，亦確為43號車位，無庸置疑。
  (四)上訴人再抗辯39號車位既經民事執行處執行點交予陳濬騰，
    其輾轉自陳濬騰買受其所有權且占有使用39號車位，即屬有
    合法權源云云。惟上開執行程序中公告、拍賣、拍定者均為
    43號車位（本院卷第40頁、原審卷第18頁）。證人即上開執
    行事件第一銀行承辦人丙○○亦到場證稱：「（債務人鄭俊
    一之拍賣抵押物即台北地院94執字第41710號事件是否證人
    所承辦及到現場查封？）是的」、「〔（提示北院96年度訴
    字第787號卷第62至66頁，陳報狀及附件）系爭停車位之查
    封經過為何？〕94年去查封時，車位很不明顯，已有被劃掉
    的痕跡，我問大樓管理員43號車位在何處，他當時有指出正
    確位置給我看，那個位置旁邊的白線就是被劃掉」、「〔（
    提示本院卷第36頁）你去查封時，管理員所指位置是否如圖
    以紅筆所勾選之位置？〕對。這個位置有佔用到一點點的車
    道」等語（本院卷第143-144頁），顯然上開強制執行事件
    ，債權人第一銀行聲請拍賣、嗣後拍定之車位均為43號，公
    告所載亦均為43號車位。
  (五)至民事執行處於95年7月31日點交予陳濬騰之車位為39號車
    位，有執行點交筆錄可參（本院卷第37頁）。按「強制執行
    法上之拍賣，應解釋為買賣之一種，即拍定人為買受人，而
    以拍賣機關代替債務人立於出賣人之地位」（最高法院49年
    台抗字第83號判例參照）。再「稱買賣者，謂當事人約定一
    方移轉財產權於他方，他方支付價金之契約」、「物之出賣
    人，負交付其物於買受人，並使其取得該物所有權之義務。
    權利之出賣人，負使買受人取得其權利之義務，如因其權利
    而得占有一定之物者，並負交付其物之義務」，民法第345
    條第1項、第348條定有明文，準此，鄭俊一僅負交付43號車
    位予陳濬騰之義務，陳濬騰、陳佳勇依序僅負交付43號車位
    號予陳佳勇、上訴人之義務，上訴人因向陳佳勇買受系爭建
    物權利範圍168/10,000之所有權，得受領之物僅為43號車位
    。民事執行處誤將39號車位點交予陳濬騰，依原審98年9月
    25日北院隆94執酉字第41710號函載：「說明：二……本院
    係依債權人陳報債務人擁有地下停車場特定停車位一個，編
    號43號，因此拍賣公告註明停車位號碼為43號，95年6月14
    日拍定後，本院於95年7月10日第一次前往現場點交，因現
    場停車位編號均有塗改痕跡，且現場已無編號43之停車位，
    如依大樓管理委員會自行繪製協議書、編號43停車位在27、
    28 號前方位置，係違法增列（位於車道上）且屬無法停車
    之停車位（43號停車位如停車，則27、28號停車位之輛即無
    法進出），本院認債務人既擁有地下室所有權應有部分萬分
    之168，依法擁有停車位一個，不可能屬違法增繪之停車位
    ，乃請拍定人向臺北市政府建管處申請原始設計圖供本院作
    為點交停車位之依據。三、依據台北市政府建築管理處所保
    管之地下停車場原始設計圖，編號43停車位位置即係本院95
    年7月31日所點交之位置（現場編號已被塗改變更為39號，
    如所附相片，位於地下室廁所左前方），本院95年7月31日
    點交時，因書記官所製作之筆錄未將此情形記入筆錄內……
    」等語（本院卷第69頁）。然鄭俊一在系爭協議書加蓋印文
    之車位確係在車道上之43號車位，非民事執行處點交之39號
    車位上，民事執行處確有誤將非屬鄭俊一占有使用之39號車
    位點交予拍定人陳濬騰。
  (六)另系爭協議書就系爭建物車位之編號雖與台北市政府建築管
    理處所保管之地下停車場原始設計圖之編號不同，惟系爭協
    議書由各共有人在各自分管之車位上蓋章，各共有人擁有之
    車位編號當依系爭協議書之編號定之，不得反依原始設計圖
    之編號，否則，各共有人所分管之車位位置即有不符之情形
    。況第一銀行聲請拍賣鄭俊一之所有權暨擁有之特定車位時
    ，係依系爭協議書上所載之43號車位，非嗣後民事執行處點
    交之39號車位〔丙○○證稱：「（本件執行後來點交的車位
    在那裡，是否知悉？）不知道，因為點交時我並無在場」，
    本院卷第143頁背面〕，亦有第一銀行之陳報狀、拍賣公告
    可參（原審卷第18頁、本院卷第40頁），顯然民事執行處誤
    將非債務人得占有使用之車位點交予陳濬騰，上訴人亦不因
    民事執行處之錯誤點交而取得39號車位之正當使用權源。
  (七)系爭建物之停車位置，已經共有人以系爭協議書為分管之約
    定，此時各共有人僅能就各自分管部分為使用、收益，乃當
    然之解釋，已如上述。而上訴人、被上訴人分別輾轉買受自
    最初簽署協議之鄭俊一、黃義雄，上訴人僅得就43號車位為
    占有使用、被上訴人僅得就39號車位為占有使用，且上開分
    管之事實，為上訴人所明知，此觀陳濬騰於原審96年度訴字
    第787號損害賠償事件陳稱：「陳佳勇業將系爭車位轉賣給
    乙○○，乙○○則登記在他女兒甲○○名下」等語（筆錄影
    本見本院卷第179頁），顯然上訴人取得上開應有部分之登
    記，買受人係其父乙○○，上訴人為登記名義人，而乙○○
    早於86年2月25日亦取得系爭建物權利範圍168/10,000之所
    有權（原審卷第104頁），依理亦擁有特定車位一個，則上
    訴人取得上開應有部分之登記時，當已知系爭協議書分管之
    事實，揆諸上開說明，該分管事實對上訴人仍繼續存在，益
    證上訴人僅得就其前前手鄭俊一分管之43號車位有占有使用
    權源，對非其前手、前前手分管之39號車位無占有使用之權
    源。
  (八)以上，上訴人就39號車位確無占有、使用之權源，其復未提
    出其他證據資料證明有權占有使用39號車位之事實，揆諸上
    開說明，應認被上訴人之請求為正當。
六綜上所述，被上訴人請求上訴人將39號車位騰空交還被上訴人
  ，於法有據，應予准許。原審為上訴人敗訴之判決，並依兩造
  之聲請，酌定相當擔保金分別為假執行、免為假執行之諭知，
  ，核無不合。上訴意旨指摘原判決不當，求予廢棄改判，為無
  理由，應予駁回。
七本件因事證已臻明確，兩造其餘攻擊、防禦方法及所為之立證
  ，經審酌後認與判決之結果不生若何影響，無庸再逐一予以論
  列，合併敘明。
據上論結，本件上訴為無理由，依民事訴訟法第449條第1項、第
78條判決如主文。
中    華    民    國    99    年    3     月    30    日
                    民事第十四庭
                        審判長法  官  林金村
                              法  官  王麗莉
                              法  官  湯美玉
正本係照原本作成。
如不服本判決，應於收受送達後20日內向本院提出上訴書狀，其
未表明上訴理由者，應於提出上訴後20日內向本院補提理由書狀
（均須按他造當事人之人數附繕本）上訴時應提出委任律師或具
有律師資格之人之委任狀；委任有律師資格者，另應附具律師資
格證書及釋明委任人與受任人有民事訴訟法第466條之1第1項但
書或第2項（詳附註）所定關係之釋明文書影本。
中    華    民    國    99    年    3     月    30    日
                              書記官  蕭進忠
附註：
民事訴訟法第466條之1（第1項、第2項）：
對於第二審判決上訴，上訴人應委任律師為訴訟代理人。但上訴
人或其他法定代理人具有律師資格者，不在此限。
上訴人之配偶、三親等內之血親、二親等內之姻親，或上訴人為
法人、中央或地方機關時，其所屬專任人員具有律師資格並經法
院認為適當者，亦得為第三審訴訟代理人。

司法院資訊處製作；財團法人民間司法改革基金會備份。
